臺北高等行政法院判決                              九十年度訴字第五二○○號
                              .
    原      告  王詮企業股份有限公司
    代  表  人  甲○○
    訴訟代理人  丙○○
                廖學興律師
                李振宇律師
    被      告  財政部台灣省北區國稅局
    代  表  人  林吉昌（局長）住同右
    訴訟代理人  乙○○
右當事人間因營利事業所得稅事件，原告不服財政部中華民國九十年六月十八日台財
訴字第○八九○○七一三二○號訴願決定，提起行政訴訟，本院判決如左：
    主  文
原告之訴駁回。
訴訟費用由原告負擔。
    事  實
一、事實概要：原告民國八十五年度營利事業所得稅結算申報，原列報全年所得額為
    新台幣（下同）一二九、五五七元，嗣經法務部調查局台北縣調查站查得本件係
    委託李文鑫集團簽證或申報案件，該集團涉有幫助他人逃漏稅捐情事，經被告通
    知原告補提當年度帳簿憑證供核而未提示，遂依所得稅法第八十三條規定，按同
    業利潤標準（標準代號：二八九九－九九）淨利率百分之八，核定其營業淨利為
    三、一一八、九二三元，加計非營業收入二五八、七六四元，核定全年所得額為
    三、三七七、六八七元。原告不服，申經復查結果，未獲變更，提起訴願，亦遭
    決定駁回，遂提起行政訴訟。
二、兩造聲明：
  (一)原告聲明：訴願決定及原處分均撤銷。
  (二)被告聲明：駁回原告之訴。
三、兩造之爭點：
  (一)原告八十五年度營利事業所得稅結算申報，被告於書面審查核定後，可否再通知
    原告提示帳證，重新核定稅額？
  (二)原告八十五年度之帳簿憑證是否因公調閱不能提示？
  (三)被告核定原告八十五年度全年所得額，應否減除其非營業損失？
  (四)原告主張之理由：
    1.被告對原告八十五年度營利事業所得稅結算申報所得，前經核定補稅確定在案
      ，且各項成本損費及非營業損失亦已核實認列，均有核定通知書可稽，被告未
      舉證另發現新課稅所得，即推翻原核定，以原告未提示帳證，就原營業收入及
      營業外收益，按較高同業利潤標準，再次重核，且不減除原核已認列之成本費
      用與營業外損失，即為變更確定案件，作更不利於納稅義務人之處分，破壞法
      律安定性，且行政救濟不得作更不利於納稅義務人之決定，故本案之核課，非
      但於法無據，且違背行政法院六十二判字第二九八號判例、稅捐稽徵法第二十
      一條第一項第一款與第二項、所得稅法第八十三條末項及「信賴保護原則」及
      「依法課稅原則」。況所得稅法第八十三條規定稽徵機關得依查得之資料或同
      業利潤標準，核定其所得額者，僅屬首次核定案件，始有其適用。
    2.原告之營利事業所得稅均交由會計師（劉建忠會計師，高考會計師合格，合法
      執業會計師）予以查核簽證，帳證委諸會計師係法所允許（參照商業會計法或
      會計師法），所有交易均取具憑證及依法記帳，有關進銷貨均已向台北縣稅捐
      稽徵處中和分處申報營業稅在案，均有案可查。本案重核係肇因於李文鑫案，
      惟原告既不認識其人，復不知有所謂虛帳問題，揆諸歷年來均依法委會計師簽
      證納稅即明。因簽證會計師漏未將帳冊憑證立刻送還，嗣李文鑫事件被調查局
      調閱未歸還原告，故係「有關機關因公調閱，以致滅失」之情形，並非未申報
      或未提示，被告逕依同業利潤標準予以重核，有違營利事業所得稅查核準則（
      下稱查核準則）第十一條第三項及大法官會議第二一八號解釋。況且其何以置
      於該蒐證處，實不得而知，要不能以一本總帳因不明原因遺留該處，即認發現
      新課稅資料而一帳二查，此自原告該三年度之淨利率，逐年均迭有成長可證（
      八十三年為四‧三七％；八十四年為五‧三五％；八十五年為五‧六三％，已
      趨近於上市公司之標準），顯見並無任何具體事證足資證明原告有逃漏稅之企
      圖或有新課稅資料，而須就原告已查核確定補稅案件重行查核。故請准依查核
      準則第十一條，按原告前三年度核定純益率之平均數核定所得額，以符該條文
      八十七年修正之原則：「基於減少徵納雙方爭議觀點，並簡化損益認定及核計
      規定，以保障營業人之權益。」
    3.原告八十五年度營利事業所得稅結算申報，被告在無發現任何新增資料情況下
      ，僅因原告未依被告指示提出帳冊資料供核，即對原告重新核定稅額，實與信
      賴保護原則、誠實信用原則及不利益變更禁止原則相違。又因未依規定保存帳
      簿或未將帳簿另置於營業場所，即對原告重核補課七八七、六○○元稅款，亦
      顯違行政法上之比例原則。被告核定既於法無據，即屬「其他具有重大明顯之
      瑕疵者」，為行政程序法第一百十一條之「無效處分」。
    4.縱認被告有權重新核課，惟依營利事業所得稅查核準則第六條規定可知：「營
      利事業所得稅結算申報案件，納稅義務人未提示有關各種證明所得額之帳簿文
      據，經就營業收入淨額按同業利潤標準核定其所得額者，如有非營業收益或損
      失，應依法合併計課或核實減除」。原告八十五年度確有非營業損失，被告僅
      合併計課非營業收益，但未減除損失，其所為核課即與前述查核準則有違而應
      撤銷。
  (五)被告主張之理由：
    1.原告係從事其他金屬製品之製造業，八十五年度營利事業所得稅結算申報﹐原
      列報全年所得額一二九、五五七元，因當年度係委託李文鑫集團簽證或申報案
      件，並查得該集團涉有幫助他人逃漏稅捐情事，被告乃依據台北縣調查站所查
      扣之相關證物查核，此舉乃臺北縣調查站為執行公務所行使強制公權力，遂將
      查扣資料發交被告審理，惟因查扣資料未齊全（僅查扣發票二十四本、傳票十
      二冊、各類所得申報書一份、營業稅四○一表六份、出口報單一疊、財產目錄
      一份、損益表一張、八十四年及八十五年結算資料一份、總帳及銷貨帳各一本
      、紙箱二只等資料），被告遂據財政部賦稅署八十七年七月二十三日台稅一發
      第八七一九五六一九七號函決議，於稅捐稽徵法第二十一條規定於核課期間內
      ，於八十六年十一月十八日通知原告於八十六年十二月二十三日提示完備帳簿
      文據供核，惟逾期未獲提示，遂依同業利潤標準（標準代號：二八九九－九九
      。淨利率：百分之八）核定其全年所得額三、三七七、六八七元。嗣經原告申
      請復查，被告復於八十九年五月二十四日發調帳通知，函請原告於同年六月八
      日提示帳簿憑證及有關文據、各式成本表供核，惟原告仍未提示，亦無法提示
      有關機關因公調閱而不能提示之證據以實其說。按納稅義務人於稽徵機關進行
      調查時，有提供帳證供查核之義務，如未提示帳證供核，稽徵機關即得依同業
      利潤標準核定所得額，原告未能提示其八十五年度有關之帳簿憑證供被告查核
      勾稽為不爭之事實，是被告乃依所得稅法第八十條、營利事業所得稅結算申報
      書查審要點第八條、行為時會計師代理所得稅事務辦法第十四條及營利事業所
      得稅結算申報書面審核案件抽查辦法第三條第一款、所得稅法第二十一條、第
      二十四條第一項、第八十三條第一項及同法施行細則第八十一條第一項、查核
      準則第十一條第四項前段規定，按同業利潤標準核定其全年所得額，自無違背
      信賴保護原則與誠實信用原則。
    2.查台北縣調查站於八十六年九月三日搜索李文鑫所屬之新聯會計事務所（文昇
      企管顧問有限公司）查扣發交被告查核之資料袋，內僅含發票、傳票等已如前
      述，此外並無任何八十五年度之帳簿憑證可供查核，且上開資料，原告已於八
      十九年六月十四日領回在案，至原告主張其帳冊為調查局因公查扣乙節。惟本
      件係委託李文鑫集團簽證或申報案件，因該集團涉及幫助他人逃漏稅捐情事，
      經台北縣調查站查得並查扣資料，此舉乃台北縣調查站為執行公務所行使強制
      公權力與營利事業所得稅查核準則第十一條所稱有關機關因公調閱情事有別，
      自無營利事業所得稅查核準則第十一條之適用。又原告八十五年度營利事業所
      得稅係委託崇德發會計師事務所查核簽證，並於八十六年五月三十一日辦理結
      算申報完成，依稅捐機關管理營事業會計憑證辦法第二十五條規定，台北縣調
      查站於八十六年九月三日搜索時已非屬查核簽證期間，原告帳簿憑證應留置於
      營業處所，原告主張其八十五年度帳簿憑證係經扣案機關查扣而未歸還等語，
      顯非有據，自難認其主張為真實。另原告執詞由被告向稅捐處及稽徵所查詢有
      關進貨憑證資料，據以核定所得乙節。按所得稅法第二十一條規定，略以營利
      事業應保持足以正確計算其營利事業所得額之帳簿憑證及會計紀錄。乃基於帳
      簿憑證及會計紀錄關係查帳核稅至深且鉅，故規定納稅義務人平時應依規定設
      置、取得、使用、保管並隨時提供查核之必要，並於所得稅法第八十三條第一
      項明定納稅義務人有提示有關各種證明所得額之帳簿文據之義務。
    3.原告主張有非營業費用應依法減除乙節。惟「本部頒訂之各年度營利事業各業
      所得額標準及同業利潤標準之純利率，係就當年度各業營業淨利編訂，至如有
      非營業損益，應依規定合併計課或核實減除。」為財政部七十九年一月十一日
      台財稅第七九一一八三五二九號函所明釋。原告於復查、訴願階段未向被告提
      示資料供核，至行政訴訟準備程序時始提出證據證明有非營業費用情事，倘若
      該部分原告補提示之證據如經查核屬實，應准予追認。
    理  由
一、按「稽徵機關進行調查或復查時，納稅義務人應提示有關各種證明所得額之帳簿
    、文據；其未提示者，稽徵機關得依查得之資料或同業利潤標準，核定其所得額
    。」「本法第八十三條所稱之帳簿文據，其關係所得額之一部或關係課稅年度中
    某一期間之所得額，而納稅義務人未能提示者，稽徵機關得就該部分依查得資料
    或同業利潤標準核定其所得額。」所得稅法第八十三條第一項、所得稅法施行細
    則第八十一條定有明文。而其所謂未提示，兼指帳簿文據全部未提示，或雖提示
    而有不完全、不健全或不相符者之情形，亦有行政法院六十一年度判字第一九八
    號判例可資參照。次按「稅捐之核課期間，依左列規定：一、依法應由納稅義務
    人申報繳納之稅捐，已在規定期間內申報，且無故意以詐欺或其他不正當方法逃
    漏稅捐者，其核課期間為五年。」「在前項核課期間內，經另發現應徵之稅捐者
    ，仍應依法補徵或並予處罰，在核課期間內未經發現者，以後不得再補稅處罰。
    」「營利事業應保持足以正確計算其營利事業所得額之帳簿憑證及會計紀錄。前
    項帳簿憑證及會計紀錄之設置、取得、使用、保管、驗印、會計處理及其他有關
    事項之管理辦法，由財政部另定之。」「營利事業之帳簿憑證，除為緊急避免不
    可抗力災害損失、或有關機關因公調閱或送交合格會計師查核簽證外，應留置於
    營業處所，以備主管稽徵機關隨時查核。」「營利事業所得稅結算申報書之查審
    ，分為書面審核、及查帳審核兩種。」「稽徵機關對於會計師依本辦法代理所得
    稅簽證申報案件及所提供查帳報告、查帳工作底稿以及其他有關表報說明，倘有
    疑問或認為尚有應行查核事項，除得向該會計師查詢，或通知會計師限期補具查
    核說明文件，或通知會計師向委託人調閱帳簿文據並會同審核外，對會計師代理
    簽證申報案件，應就書面查核認定。但會計師逾期未提送帳簿文據或喪失稅務代
    理人資格，或其他原因致無法通告時，稽徵機關得直接向該委託人調取帳簿文據
    查核。稅捐稽徵機關得視人力許可，對前項書面查核認定案件，定期實地抽查，
    惟經實施評鑑績優者，其受託代理查核簽證申報之案件，得免予抽查。抽查及評
    鑑辦法應呈報財政部核定。」「經稽徵機關書面審核核定之營利事業所得稅結算
    申報案件，均應列入抽查，其範圍如左：會計師查核簽證申報案件，經書面審核
    核定者。」「營利事業之帳簿憑證，除為緊急避免不可抗力災害損失，或有關機
    關因公調閱，或送交稅務代理人查核簽證外，應留置於營業場所。其因攜離營業
    場所，以致滅失者，該期間所得額，稽徵機關應依所得稅法第八十三條及同法施
    行細則第八十一條規定，就查得資料或同業利潤標準予以核定。」亦為稅捐稽徵
    法第二十一條第一項第一款及第二項、所得稅法第二十一條、稅捐稽徵機關管理
    營利事業會計帳簿憑證辦法第二十五條、營利事業所得稅結算申報書查審要點第
    八條、會計師代理所得稅事務辦法第十四條、營利事業所得結算申報書面審核案
    件抽查辦法第三條第一款及營利事業查核準則第十一條第四項前段所明定。
二、原告八十五年度營利事業所得稅結算申報原係未列選案件，免調帳證查核，其列
    報全年所得額一二九、五五七元，經被告書面審查核定後，因法務部調查局台北
    縣調查站（下稱台北縣調查站）查獲李文鑫集團簽證或申報案件涉有幫助他人逃
    漏稅之嫌，被告依台北縣調查站查扣之相關證物查核，以查扣資料不齊全－僅查
    扣發票二十四本、傳票十二冊、各類所得申報書一份、營業稅四０一表六份、出
    口報單一疊、財產目錄一份、損益表一張、八十四年及八十五年結算資料一份、
    總帳及銷貨帳各一本、紙箱二只等資料，於八十六年十一月十八日通知原告於八
    十六年十二月二十日提示完備帳簿文據供核，惟逾期未提示，遂依同業利潤標準
    核定全年所得額三、三七七、六八七元。原告申請復查後，被告復於八十九年五
    月二十四日函請原告於同年六月八日提示帳簿憑證及有關文據、各式成本表供核
    ，惟原告均未提示之事實，有原告八十五年度營利事業所得稅結算申報書、會計
    師查核簽證申報查核報告書、八十五年度營利事業所得稅結算申報核定通知書、
    台北縣調查站移送函及查獲違章證物封條影本、原告領取帳證收據影本、被告通
    知函及掛號郵件收件回執等件在原處分卷可稽，並為原告所不爭執，堪認為真實
    。是被告以原告經通知未提示帳證供查，按同業利潤標準核定其營業淨利為三、
    一一八、九二三元，加計非營業收入二五八、七六四元，核定全年所得額為三、
    三七七、六八七元，復查及訴願決定予以維持，揆諸首開規定，並無不合。
三、原告雖主張其八十五年度營利事業所得稅結算申報，業經被告核定，被告不得再
    通知原告提示帳證，並重新核定稅額云云。惟原告八十五年度營利事業所得稅結
    算申報既為書面審查核定，在稅捐核課期間內，被告自仍得依營利事業所得結算
    申報書面審核案件抽查辦法予以抽查，要求原告提出帳證進行查核，況原告涉及
    台北縣調查站查獲之李文鑫集團簽證或申報案件。又被告既係依法重為核定稅額
    ，自無違反信賴保護原則、誠實信用原則及不利益變更禁止原則可言，原告主張
    自無可採。
四、原告另主張其八十五年度營利事業所得稅申報，係委託合法會計師查核簽證，因
    簽證會計師未將帳冊憑證立即送還，嗣因李文鑫集團事件被調查局查扣，故係「
    有關機關因公調閱以致滅失」，被告逕依同業利潤標準予以重核，有違營利事業
    查核準則第十一條第三項及司法院釋字第二一八號解釋云云。經查原告八十五年
    度營利事業所得稅係委託崇德發會計師事務所查核簽證，於八十六年五月三十一
    日辦理結算申報完成，有原告八十五年度營利事業所得稅結算申報書在原處分卷
    可徵，原告自應依稅捐機關管理營事業會計憑證辦法第二十五條規定，將該年度
    有關帳簿憑證應留置於其營業處所，而本件台北縣調查站查扣資料係於八十六年
    九月三日至文昇（新聯）會計事務所搜索所得，原告已於八十九年六月十四日領
    回，當時並未主張其帳證經查扣未經歸還，原告所提台北縣調查站偵辦文昇（新
    聯）會計師事務所不法案查獲證物啟封紀錄影本不足證明其八十五年度帳簿憑證
    為該調查站查扣，原告復未能舉證以實其說，自難認其所稱八十三年度帳簿憑證
    係經有關機關查扣未歸還等語為真實，即無「有關機關因公調閱以致滅失」可言
    ，被告依法按同業利潤標準為核定，並未違反營利事業查核準則第十一條第三項
    及司法院釋字第二一八號解釋。又原告八十五年度帳簿憑證既非有關機關因公調
    閱致不能提示，自無營利事業所得稅查核準則第十一條第四項前段規定之適用。
五、至原告所稱被告核定原告八十五年度全年所得額未予減除非營業損失二、三二二
    、七一四元乙節。經查原告申請復查時，係主張帳證因公調閱不能提示，被告依
    同業利潤標準核定其所得額，難令心服云云，並未主張有該非營業損失，有復查
    申請書在原處分卷可按，其於本件起訴後始提出利息支出憑證及分類帳，被告為
    處分時未能審查，自難據以指摘原處分有何違法。從而原處分及訴願決定均違誤
    ，原告徒執前詞，聲請撤銷，為無理由，應予駁回。
六、據上論結，本件原告之訴為無理由，依行政訴訟法第九十八條第三項前段，判決
    如主文。
中    華    民    國    九十一      年      五        月      十五      日
                 臺 北 高 等 行 政 法 院   第 一 庭
                                審 判 長 法  官  鄭 忠 仁
                                         法  官  林 育 如
                                         法  官  楊 莉 莉
右為正本係照原本作成。
如不服本判決，應於送達後二十日內，向本院提出上訴狀並表明上訴理由，如於本判
決宣示後送達前提起上訴者，應於判決送達後二十日內補提上訴理由書（須按他造人
數附繕本）。
中    華    民    國    九十一      年      五        月      十五      日
                                         書記官  黃 舜 民
